【裁判字號】    99,上,405
【裁判日期】    991130
【裁判案由】    給付電費
【裁判全文】
臺灣高等法院民事判決                   99年度上字第405號
上  訴  人  台灣電力股份有限公司台北北區營業處
法定代理人  涂金泉
訴訟代理人  吳嘉榮律師
            鄭淑燕律師
被 上訴 人  臺北市政府工務局公園路燈工程管理處
法定代理人  陳嘉欽
訴訟代理人  蔡和成
            張栴榕
上列當事人間給付電費事件，上訴人對於中華民國99年2月26日
臺灣臺北地方法院99年度訴字第8號第一審判決提起上訴，本院
於99年11月16日言詞辯論終結，判決如下：
    主  文
原判決關於駁回上訴人後開第二項之訴部分，及該部分假執行之
聲請，暨訴訟費用之裁判均廢棄。
被上訴人應給付上訴人新臺幣佰壹拾貳萬玖仟壹佰零肆元，及
自民國九十八年八月二十一日起至清償日止，按週年利率百分之
五計算之利息。
其餘上訴駁回。
第一、二審訴訟費用由被上訴人負擔五分之三，餘由上訴人負擔
。
本判決所命給付，於上訴人以新臺幣壹佰零肆萬肆仟元供擔保後
，得假執行。但被上訴人如以新臺幣佰壹拾貳萬玖仟壹佰零肆
元為上訴人預供擔保，得免為假執行。
    事實及理由
一、上訴人主張：兩造自民國75年5月間起陸續訂定供電契約，
    約定由上訴人就被上訴人設置之復興公園游泳池、前港公園
    游泳池及克強公園游泳池（以下合稱系爭游泳池）安裝供電
    設備並輸電供被上訴人經營系爭游泳池。詎被上訴人自93年
    5月1日起將系爭游泳池委託予訴外人溢登體育事業有限公司
    （下稱溢登公司）經營管理維護後，未依伊公司營業規則（
    下稱臺電營業規則）第31條第2項規定，以善良管理人之注
    意確實保管電度表，致系爭游泳池電度表遭以釘子或銅線插
    入CT比流器二次側1S、2S、3S電流線，造成電流線圈短路、
    電度表失準，計量減少，經上訴人循線於97年1月31日前往
    系爭游泳池查驗結果，發現上情。被上訴人將系爭游泳池交
    由溢登公司經營管理使用收益而擴大其私經濟行為，溢登公
    司即屬被上訴人之使用人，是溢登公司於經營期間故意改變
    系爭游泳池電度表構造，造成伊受有短收電費之損失，被上
    訴人應依民法第224條規定與自己之故意負同一責任，伊自
    得依臺電營業規則第95條第2項、第96條規定，向用電戶之
    被上訴人追償追溯1年系爭游泳池短付之電費，其中復興公
    園游泳池為新台幣（下同）26萬1,752元、前港公園游泳池
    為143萬8,805元、克強公園游泳池為330萬6,009元，合計為
    500萬6,566元。縱令溢登公司非被上訴人之使用人，且無保
    管電度表義務，惟系爭游泳池之電度表既遭溢登公司鳩工破
    壞而使電度表計量器失真，致被上訴人受有高達98萬3,995
    度流電量之利益，伊自得按上開溢付電流量計算電費，依民
    法第179條規定，請求被上訴人返還短付之電費計500萬6,56
    6元。爰依電業法第73條第1項、臺電營業規則第95條第2項
    、第96條債務不履行法律關係、不當得利法律關係，求為判
    命被上訴人給付上訴人500萬6,566元，並加計法定遲延利息
    之判決等語。原審為上訴人敗訴之判決，上訴人聲明不服，
    提起上訴，上訴聲明：(一)原判決廢棄。(二)被上訴人應給付上
    訴人500萬6,566元，及自起訴狀繕本送達翌日起至清償日止
    ，按週年利率5%計算之利息。(三)願供擔保請准宣告假執行。
二、被上訴人則以：臺電營業規則第95條第2項規定竊電電費之
    追償，用戶應負完全責任，顯已逾越依電業法第59條規定授
    權電業制訂之授權範圍，上訴人主張伊應對系爭游泳池竊電
    電費負完全責任，顯非足取；再參酌電業法第43條第1項、
    第44條及已廢止之電業用戶電度表檢驗規則第8條規定，可
    知電業法對於上訴人本即課以檢驗電度表之義務，且兩造簽
    訂之契約係供電契約，非電度表使用借貸契約，上訴人提供
    電度表並非為供電所需，係遂行上訴人計算用戶用電量之目
    的而設置，自應由上訴人自行負保管之責，然上訴人卻於臺
    電營業規則第95條明訂：「…上列竊電電費之追償，用戶應
    負完全責任」，並引為一般供電契約之內容，顯有怠為其法
    定義務，及將原屬上訴人應承擔之風險，加諸用戶身上，應
    認此規定為顯失公平之契約條款，且違反民法第247條之1規
    定，而屬無效；又電業法第73條第1項規定，並非違約罰之
    性質，本質上為不當得利之利益返還，自以竊電者即實際享
    有竊電利益者為該條之追償對象，本件雖有「竊電之外觀事
    實」，惟伊既非系爭游泳池用電之竊電者，即與追償之要件
    不合。又被上訴人自93年5月1日起即將系爭游泳池委託溢登
    公司經營、管理與維護，而上訴人指稱竊電行為早於96年8
    月間即遭花蓮縣警察局刑警大隊承辦人員監聽掌控，既發生
    在溢登公司經營管理維護之期間，自應由溢登公司就系爭游
    泳池之電度表負善良管理人之保管義務。伊僅係形式上之契
    約當事人，且依伊與溢登公司簽訂之經營管理維護行政契約
    第l4條第2項約定，溢登公司負有支付水電費之義務，伊既
    非竊電之行為人，亦未因竊電而受有何利益，則伊依不當得
    利請求被上訴人給付電費，自無理由。況伊在花蓮縣警察局
    刑警大隊通報之前，依其專業既未察覺遭竊電，卻將防止竊
    電之責轉嫁予伊，自有未合等語，資為抗辯。並答辯聲明：
    (一)上訴駁回。(二)如受不利判決，願供擔保請准宣告免為假執
    行。
三、上訴人主張兩造自75年5月間起陸續訂定供電契約，約定由
    上訴人就被上訴人設置之系爭游泳池，於供電期間安裝用電
    及電度表等設備，並依照臺電營業規則及電價表輸電供被上
    訴人經營系爭游泳池。被上訴人自93年5月1日起將系爭游泳
    池交由溢登公司經營、管理與維護，惟被上訴人並未向伊提
    出用電戶變更之申請。上訴人於97年1月31日派員分別至系
    爭游泳池實地調查用電情形，發現前港公園游泳池有「用電
    設備係於本公司（即上訴人）用電裝置處(一)封印鎖Q0000000
    、Q0000000遭撬開後再插回。(二)電表C.T（1S、2S、3S）以
    細銅線插入造成短路致電表計量失準影響電表計費」；克強
    公園游泳池有「箱內電表CT二側電流線1S、2S、3S線上釘有
    銅釘，造成短路影響電表計費失真，經確認無誤並拍照存證
    。P.S釘有銅線3條電流線拆下密封，CT打直接供電」；復興
    公園游泳池則有「用電設備係於本公司用電裝置處(一)電表C.
    T（1S、3S）以細銅線插入造成短路，致電表計量失準，影
    響電表計費」之情形等事實，業據提出供電證明書影本3件
    、被上訴人陽明山公園管理所所轄游泳池暨溫泉浴池委託經
    營管理維護行政契約節影本1件、用電實地調查書影本3件、
    復興公園游泳池電腦表單列印資料影本1紙為證（見原審卷
    一第10至15、36至38頁；本院卷第145頁），復經證人洪圳
    城證述明確（見原審卷二第14頁背面、第15頁），且為被上
    訴人所不爭（見本院卷第82頁正背面)，堪信為真實。
四、上訴人主張被上訴人自93年5月1日起將系爭游泳池委託訴外
    人溢登公司經營、管理與維護後，違反善良管理人之注意義
    務確實保管電度表，致電度表遭破壞，應負債務不履行損害
    賠償責任等語，為被上訴人所否認，並以前開情詞置辯。經
    查：
  (一)按「有左列行為之一者為竊電…三、損壞或改變電度表、無
    效電力計、其他計電器之構造，或以其他方法使其失效不準
    者…」「有列行為之一者，即為竊電…五、損壞或改變電度
    表及其他計電器之構造，或以其他方法使電度表或其他計電
    器失效倒轉或不準者者」，電業法第106條第3款、臺電營業
    規則第95條第1項第5款分別定有明文。被上訴人於申請用電
    後，另與訴外人溢登公司簽立委託經營管理維護行政契約，
    將系爭游泳池委由溢登公司經營、管理與維護，而系爭電度
    表竟遭細銅線、銅釘插入電度表，致電度表之計量失準、失
    真並驟減，故有竊電情事。
  (二)上訴人主張兩造間供電契約已明訂其契約內容詳載於臺電營
    業規則及電價表，故臺電營業規則之規定已成為兩造間契約
    之內容等語，業據提出被上訴人不爭執之過戶登記單、表燈
    （新設）登記單、復興公園游泳池電腦表單列印資料等影本
    為證（見原審卷一第145、146頁；本院卷第145頁），而兩
    造自75年5月間起就系爭游泳池成立供電契約，系爭游泳池
    之電費，均以被上訴人名義繳納，被上訴人雖自93年5月1日
    起將系爭游泳池交由溢登公司經營、管理與維護，惟被上訴
    人並未向上訴人提出用電戶變更之申請，業如前述。是被上
    訴人為用電戶，依其與上訴人間之表燈（過戶）登記單上所
    載「本人已明瞭本供電契約之內容已詳載於貴公司營業規則
    及電價表，經審閱上項內容後，願繼續下列地址用電之權利
    與義務，並依其相關約定用電，請惠予過戶…」「茲願依照
    貴公司營業規則及電價表規定使用下列各種電器，請惠予供
    電」等內容（見原審卷一第145、146頁），足見兩造已合意
    臺電營業規則及電價表之揭示內容為兩造間供電契約約款之
    一部分。再者，「電業擬訂或修正營業規則、電價及各種收
    費率，應送經地方主管機關或其事業所屬機關加具意見，轉
    送中央主管機關核定後，在當地公告之」，此觀電業法第59
    條第1項規定自明，是臺電營業規則係依電業法第59條第1項
    之授權規定而來，並經電業主管機關之經濟部核准、公告（
    見原審卷一第16頁正背面）。且上訴人主張其已將臺電營業
    規則公開揭示於網站供人查詢下載，並裝訂成冊與用電登記
    單併同放置於營業處所內，供人於申請用電前自由取閱詳覽
    等語，為被上訴人所不爭，被上訴人自有相當之機會及合理
    之期間得以隨時申請閱覽，自難謂對之有顯失平之情事。又
    契約相對人之獲益狀況，原則上不影響契約內容是否顯失公
    平之判斷，是被上訴人辯稱伊收取溢登公司給付之月權利金
    ，與系爭游泳池每月之電費相比，杯水車薪，不成比例，臺
    電營業規則為供電契約內容，自屬顯失公平云云，要無足取
    。故臺電營業規則除第97條外（詳後述）當已成為供電契約
    之約款內容之一，對兩造自均具有契約之拘束力。
  (三)上訴人主張被上訴人未依臺電營業規則第31條第2項規定，
    以善良管理人之注意，確實保管電度表，致電度表遭破壞而
    失準等語，雖為被上訴人所否認，惟按臺電營業規則第31條
    第2項規定：「用戶對所使用之電度表，應依使用借貸關係
    有關規定負善良保管之責」，僅係重申民法第468條第1項之
    規定，且屬一般有償契約常見之約定，自非加重責任之異常
    條款，上訴人辯稱供電契約非電度表使用借貸契約，臺電營
    業規則第31條第2項違反民法第247條之1規定而為無效云云
    ，要非足取。次依「電業對用戶用電裝置，應依中央主管機
    關所定，經檢驗合格時，方得接電。用戶已裝置之用電設備
    ，每三年至少檢驗一次，並記載其結果，如不合規定，應通
    知用戶限期改善」，電業法第43條第1、2項定有明文；且上
    訴人公司用電裝置定期檢驗實施要點第八點明示：「低壓用
    戶用電裝置檢驗項目如下：(一)測定絕緣電阻或洩漏電流（停
    電困難場所採用）。(二)測定絕緣電阻：一併檢查進屋線、分
    路、開關設備及接地線裝置。(三)測定洩漏電流：一併檢查進
    屋線、開關設備及接地線裝置（停電困難場所採用）」（見
    本院卷第25頁），足見上訴人公司檢驗用電裝置係就既設用
    戶用電設備絕緣電阻或洩漏電流，檢查進屋線、分路、開關
    設備及接地線裝置，而非就電表所為之檢驗，可知電業檢驗
    用電裝置之目的，係基於公共安全及確保電業所提供之供電
    品質所為之規範，並非以防止竊電之發生為目的，此亦有上
    訴人公司用戶用電定期檢驗流程圖附卷可稽（見本院卷第97
    頁），況被上訴人所稱上訴人檢驗電表之義務，與被上訴人
    應負電表保管義務，核屬二事。被上訴人另辯稱：台北巿襄
    陽路及懷寧街附近路旁用以保護電度表之鐵箱，均已斑駁鏽
    蝕，其上應有之鉛封均已不見，發生竊電之事，要求伊負責
    ，顯失公平云云，雖據提出照片3紙為證（見本院卷第277至
    279頁），惟此非系爭游泳池之鐵箱，被上訴人所辯，應無
    可取。被上訴人既與上訴人成立供電契約，為用電戶，縱其
    於申請用電後，另與訴外人溢登公司簽立委託經營管理維護
    行政契約，將系爭游泳池委由溢登公司經營、管理與維護，
    亦無法解免以善良管理人之注意，保管電度表之義務。況被
    上訴人復未舉證證明本件竊電之發生，係因上訴人未盡檢驗
    義務所致。是被上訴人未盡善良管理人之注意，致電度表遭
    破壞，致電度表計量驟減以竊電，自屬義務之違反，上訴人
    之主張，應可採取，被上訴人辯稱其非竊電者，上訴人不得
    向求償云云，自非可採。
  (四)按臺電營業規則第95條第2項規定「上列竊電電費之追償，
    用戶應負完全之責任」及第96條規定「公司對用戶或非用戶
    竊電電費之追償，依其所裝置之用，分別性質及其瓦特數或
    馬力數，按本公司供電時間及電價計算三個月以上一年以下
    之電費。但經本公司供電未滿三個月者，自開始供電之日起
    算」，分別就竊電之定義及竊電電費追償之方式設有明文（
    見原審卷一第32頁背面）。且核其內容，不外係將電業法第
    106條所列各款及第73條第1項之主要內容，在臺電營業規則
    內重申，則就營業規則內有關竊電追償條款之解釋，自應與
    電業法第73條第1項相同，亦即上開營業規則條款在此前提
    下，即未減輕自己何等之責任，亦未對於用電戶加重電業法
    中所無之責任，從而，兩造間之供電契約就此部分，即無顯
    失公平之情形。是被上訴人辯稱臺電營業規則中就竊電追償
    電費之相關規定，已逾越法律授權範圍，並違反民法第247
    條之1規定而無效云云，尚無可採。又用電戶就其申請用電
    係供自已或他人使用或作何用途，本有自由決定之權限，要
    非上訴人所能干預，臺電營業規則第95條第2項因此將竊電
    之責任，歸由用電戶負擔，與危險負擔原則並無不符。被上
    訴人既為用電戶，對於電度表負有善良保管之責，於將系爭
    游泳池委由溢登公司經營、管理與維護之期間，因未盡善良
    管理人注意之可歸責事由，致電度表遭破壞，使電度表之計
    量驟減以竊電，自屬義務之違反，業如前述。準此以解，上
    訴人依系爭供電契約之債務不履行損害賠償法律關係，以被
    上訴人為對象，追償竊電之電費，核屬有據，被上訴人辯稱
    其非竊電者，上訴人不得向求償云云，自非可採。
五、上訴人主張被上訴人應賠償系爭游泳池之電費合計500萬6,5
    66元等語，經查：
  (一)依系爭供電契約約款一部之臺電營業規則第96條規定「公司
    對用戶或非用戶竊電電費之追償，依其所裝置之用，分別性
    質及其瓦特數或馬力數，按本公司供電時間及電價計算三個
    月以上一年以下之電費。但經本公司供電未滿三個月者，自
    開始供電之日起算」，因遭竊之電力度數往往難以精確計量
    ，故明訂追償電費之計算基準，俾便上訴人於追償電費時有
    所憑據。故竊電行為一經查獲，上訴人即得酌定3個月以上1
    年以下之一定期間，並依上開約定方式計算，而向竊電者或
    用電戶追償電費，上訴人無須舉證證明被竊得之確實電量，
    顯屬當然。且上訴人所求償，並非被上訴人使用用電之對價
    ，亦非以回復實際竊得之電數或短少之電費為標準，此與侵
    權行為損害賠償係填補損害及回復原狀為原則，並無賠償範
    圍之限制，亦無賠償上限及下限之規定明顯不同。
  (二)上訴人復依電業法第59條制定臺電營業規則施行細則，對於
    追償電價，依該施行細則第145條規定：自查獲之日起，往
    前推算一年為追償期間，但經本公司供電未滿一年者，自供
    電日起算。而系爭游泳池於91年1月前即已供電，迄97年1月
    31日查獲竊電，已逾1年，上訴人以1年為其追償期間之計算
    標準，尚無不合。
  (三)上訴人另主張按臨時電價計算追償電價云云，惟按關於人民
    之權利、義務事項，應以法律定之，應以法律規定之事項，
    不得以命令定之，中央法規標準法第5條第2款、第6條分別
    定有明文。但法律之內容不可能鉅細靡遺，立法機關自得授
    權行政機關發布命令為補充規定，如法律之授權涉及限制人
    民自由權利者，其授權之目的、範圍及內容符合具體明確之
    條件時，固為法之所許，若法律僅概括授權行政機關訂定規
    則者，該管行政機關制定之內容不能牴觸母法或對人民之自
    由權利增加法律所無之限制。查上訴人爰引為計算依據之臺
    電營業規則第97條雖規定：「竊電追償電費按追償期之臨時
    電價，對依章享有優待之用，則不予優待或折扣」，惟此與
    電業法第73條相同趣旨，而同法第73條第1項已就對於竊電
    電費之追償，明定：「電業對於用戶或非用戶竊電電費之追
    償，得依其所裝置之用電設備，分別性質及其瓦特數或馬力
    數，按電業之供電時間及電價，計算三個月以上一年以下之
    電費」，並無追償電費概用臨時電價計算之規定，是上開適
    用臨時電價計費之規定，逾越母法授權範圍，且加重被上訴
    人之責任，對於被上訴人顯失公平，應屬無效，自非系爭供
    電契約約款之一。況上訴人係依系爭供電契約，以被上訴人
    為對象，追償遭竊電度之電費，非以被上訴人為竊電行為，
    予以追償，且竊電處理規則又非兩造合意成立供電契約約款
    之一部分，上訴人自無依竊電處理規則第6條第2項規定，按
    用電電價1.6 倍計算之理。上訴人亦未舉證證明系爭游泳池
    係在上開電價表臨時用電適用範圍之列，則於本件追償電費
    不應以臨時用電電價計費，故上訴人主張依電價表第六章「
    臨時用電電價」之約定，按相關用電價1.6倍計算其追償之
    電費，即屬無據。
  (四)本件前港公園游泳池、克強公園游泳池、復興公園游泳池之
    現場用電設備總容量（電流）分別為89KW、172KW、47KW；
    並依營業時間上午5時30分起至晚上10時止，推算其每日用
    電為16小時；再依臺電營業規則施行細則第140條第2款規定
    ，按表燈營業用電價計算追償電費，即依上訴人公司電價表
    各類用電流動電費每度平均單價表（表燈營業類）所示，95
    年7月1日（含）以後每度平均單價（含營業稅）3.18元等情
    ，有用電實地調查書、追償電費計費單影本、各類用電流動
    電費每度平均單價表在卷可憑（見原審卷一第36至41頁；本
    院卷第190頁），被上訴人亦未加爭執，則上訴人得追償電
    費：前港公園游泳池89萬9,253元、克強公園游泳池206萬6,
    256元、復興公園游泳池16萬3,595元，共計312萬9,104元（
    計算式如附表所示）。
六、綜上所述，上訴人依臺電營業規則第95條第2項及債務不履
    行損害賠償之法律關係，求為判命被上訴人給付上訴人312
    萬9,104元及自起訴狀繕本送達於被上訴人翌日即98年8月21
    日（見原審卷一第54頁）起至清償日止按週年利率5%計算之
    遲延利息，為有理由，逾此所為請求，為無理由。原審就上
    開應准許部分，為上訴人敗訴判決，尚有未洽，上訴意旨求
    予廢棄改判，為有理由，爰由本院予以廢棄改判如主文第二
    項所示，並依聲請為附條件之准、免假執行之宣告。至於上
    訴人之請求不應准許部分，原判決為上訴人敗訴判決，經核
    於法並無不合，上訴意旨求予廢棄改判，為無理由，應駁回
    其上訴。另上訴人依不當得利之法律關係為請求，已無審究
    之必要，併予敘明。
七、本件事證已臻明確，兩造其餘攻擊或防禦方法，及未經援用
    之證據，經本院斟酌後，認為均不足以影響本判決之結果，
    爰不逐一論列，併此敘明。
八、據上論結，本件上訴為一部有理由，一部無理由。依民事訴
    訟法第450條、第449條第1項，第79條、第463條、第390條
    第2項、第392條，判決如主文。
中    華    民    國    99    年    11    月    30    日
                  民事第十庭
                      審判長法  官  鄭雅萍
                            法  官  劉坤典
                            法  官  徐福晉
正本係照原本作成。
如不服本判決，應於收受送達後20日內向本院提出上訴書狀，其
未表明上訴理由者，應於提出上訴後20日內向本院補提理由書狀
（均須按他造當事人之人數附繕本）上訴時應提出委任律師或具
有律師資格之人之委任狀；委任有律師資格者，另應附具律師資
格證書及釋明委任人與受任人有民事訴訟法第466條之1第1項但
書或第2項（詳附註）所定關係之釋明文書影本。如委任律師提
起上訴者，應一併繳納上訴審裁判費。
中    華    民    國    99    年    11    月    30    日
                            書記官  秦仲芳
附註：
民事訴訟法第466條之1（第1項、第2項）：
對於第二審判決上訴，上訴人應委任律師為訴訟代理人。但上訴
人或其他法定代理人具有律師資格者，不在此限。
上訴人之配偶、三親等內之血親、二親等內之姻親，或上訴人為
法人、中央或地方機關時，其所屬專任人員具有律師資格並經法
院認為適當者，亦得為第三審訴訟代理人。
附表：
一、復興公園游泳池金額為16萬3,595元：
(1)47KW（現場用電設備總容量）×16（推算每日用電小時）×
   30（追償日數）×12（追償月數）＝27萬720度（推算度數）
   。
(2)27萬720度（推算電度）－21萬9,275度（已計費電度）＝5萬
   1,445度（追償電度）。
(3)3.18元（每度平均單價）×5萬1,445度＝16萬3,595元（元以
   四捨五入）。
二、前港公園游泳池金額為89萬9,253元：
(1)89KW（現場用電設備總容量）×16（推算每日用電小時）×3
   0（追償日數）×12（追償月數）＝51萬2,640度（推算度數
   ）。
(2)51萬2,640度（推算電度）－22萬9,856度（已計費電度）＝
   28萬2,784度（追償電度）。
(3)3.18元（每度平均單價）×28萬2,784度＝89萬9,253元（元
   以下四捨五入）。
三、克強公園游泳池金額為206萬6,256元：
(1)172KW（現場用電設備總容量）×16（推算每日用電小時）×
   30（追償日數）×12（追償月數）＝99萬720度（推算度數）
   。
(2)99萬720度（推算電度）－34萬954度（已計費電度）＝64萬9
   ,766度（追償電度）。
(3)3.18元（每度平均單價）×64萬9,766度＝206萬6,256元（元
   以下四捨五入）。

司法院資訊處製作；財團法人民間司法改革基金會備份。
